【裁判字號】    97,訴,681
【裁判日期】    980603
【裁判案由】    拆屋還地
【裁判全文】
臺灣臺中地方法院民事判決  97年度訴字第681號
原      告  戊○
                      32號
訴訟代理人  陳慧芬    律師
複代理人    辛○○
            壬○○
被      告  丙○○
                      巷50號.
上列當事人間請求拆屋還地事件，經本院於民國98年1月21日言
詞辯論終結，判決如下：
    主    文
被告應將坐落台中縣新社鄉○○段大南小段第三五四之二地號土
地上，如附圖所示354-2(2)部分，面積一○八平方公尺之鐵皮屋
拆除後，將土地返還原告及其他共有人。並應給付原告新台幣捌
佰參拾壹元及自民國九十七年三月二十二日起至清償日止，按年
利率百分之五計算之利息。暨自民國九十七年三月十五日起至被
告拆除鐵皮屋返還土地之日止，按月給付原告新台幣貳拾陸元。
原告其餘之訴駁回。
訴訟費用由原告負擔。
本判決原告勝訴部分，得假執行。
原告其餘假執行之聲請駁回。
    事實及理由
壹、原告訴之聲明：
一、被告應將坐落台中縣新社鄉○○段大南小段第354-1、354
    -2地號土地（下稱系爭土地）上如附圖所示354-1(2)部分，
    面積647㎡，354-2(2)部分，面積108㎡之鐵皮屋建物（下稱
    系爭建物）拆除，並將占用之土地返還原告及其他共有人。
二、被告應給付原告新台幣（下同）51,666元及自起訴狀繕本送
    達被告翌日起至清償日止，按年利率5%計算之利息。暨自97
    年3月15日起至拆屋還地之日止，按月給付原告1,667 元。
三、願供擔保請准宣告假執行。
貳、事實摘要：
一、原告方面：
  (一)原告起訴主張：系爭土地係原告及其他共有人（余瑞芬、余
    慶秋、蕭慶元、蕭碧花、蕭慶祥、許余千惠、林余秀）共有
    ，原告之應有部分均為二分之一。
  (二)系爭兩筆土地，其中354-1地號土地曾於民國85年9月16日，
    由訴外人丁○○（原告之弟）出租於訴外人朱總鍊（即被告
    之父），租金每年20,000元，租賃期間自85年6月17 日起至
    90年6月16日止，屆期並未續約。詎被告仍續占用系爭土地
    搭蓋系爭建物使用，屢經原告請求被告拆屋還地，均置之不
    理。爰依民法第767條所有人之物上請求權，請求被告將占
    用系爭土地之系爭建物拆除，並返還無權占用之土地。
  (三)另依不當得利之法律關係，並以每年租金20,000元為計算基
    礎，請求被告給付原告自94年8月15日（取得系爭土地應有
    部分各二分之一）起至97年3月14日止，所得之不當利益
    51,666元〔計算式：20000元/月Ｘ1/2（應有部分）Ｘ2（二
    筆土地）Ｘ（2+7/12）＝51,666元）。並對鈞院98年4月22
    日庭期參照上開計算方式，以實際占用面積與系爭二筆土地
    面積之比例計算出之相當於租金之不當得利金額831元，每
    月26元，沒有意見。
  (四)對於被告抗辯之陳述：
    被告以其父朱總鍊曾借貸5,000,000元予訴外人余陽（原告
    之父），並約定以系爭土地中354-1地號土地作為借貸之擔
    保品，在清償完畢前，必須出租予朱總鍊。惟未能證明其提
    出載有上開約定之契約書（下稱系爭「契約書」）確由余陽
    簽署及確曾交付借貸金錢予余陽，是以其所辯自非足採。
二、被告方面：
    則以其父朱總鍊曾借貸5,000,000元予訴外人余陽（原告之
    父），並約定以系爭兩筆土地其中354-1地號土地作為借貸
    之擔保品，在清償完畢前，必須出租予朱總鍊。至於系爭建
    物如確有占用354-2地號土地部分，伊願意自行拆除並返還
    占用土地等語置辯。並聲明：請求駁回原告之訴。
參、本件兩造不爭執事項：
一、系爭土地兩筆為原告與如前述之其他共有人共有，原告之應
    有部分為各二分之一。
二、被告系爭建物占用354-2地號土地面積為108㎡〔如附圖所示
    354-2(2)部分〕。參酌原告起訴狀所列計算相當於租金之不
    當得利方式，依被告實際占用系爭354-2地號面積與系爭兩
    筆土地面積比例計算，自原告94年8月15日取得系爭土地所
    有權應有部分各二分之一時起，至97年3月14日止（起訴狀
    所載日期），金額為831元。另自97年3月15日起至被告拆除
    系爭建物返還占用土地之日止，則應按月給付原告26元。
肆、本件關鍵爭點：
    被告占用系爭土地有無法律上正當權源？
伍、本院得心證之理由：
一、關於系爭建物占用系爭土地中354-2地號土地（即原告勝訴
    ）部分：
  (一)按當事人於言詞辯論時為訴訟標的之捨棄或認諾者本於其捨
    棄或認諾為該當事人敗訴之判決。次按本於被告認諾所為之
    判決，法院應依職權宣告假執行。民事訴訟法第384條、第
    389條第1項第1款分別定有明文。
  (二)本件被告對於系爭建物占用系爭土地中354-2地號，面積108
    ㎡，如附圖所示354-2(2)部分，於言詞辯論時表明願自行拆
    除之認諾意旨（見本院98年4月22日言詞辯論筆錄），揆諸
    上開法律規定，本院自應就此部分為被告敗訴之判決。
  (三)又兩造對於本院依被告實際占用系爭土地之面積與系爭兩筆
    土地總面積之比例，計算被告無權占用此部分土地，所受相
    當於租金之不當得利，自原告94年8月15日取得系爭土地所
    有權應有部分各二分之一時起，至97年3月14日止（起訴狀
    所載日期），金額為831元。另自97年3月15日起至被告拆除
    系爭建物返還占用土地之日止，則應按月給付原告26元，均
    不爭執（詳上開兩造不爭執事項二）。
  (四)從而，原告請求被告拆除系爭建物無權占用系爭兩筆土地中
    354-2地號土地，如附圖所示354-2(2)，面積108㎡部分，並
    將占用之土地返還原告及返還如上段所述之不當得利，應予
    准許。並依上開規定，依職權宣告假執行如主文第一、四項
    所示。原告就此部分聲請供擔保後宣告假執行，核無必要，
    併此敘明之。
二、關於系爭建物占用系爭土地中354-1地號土地（即原告敗訴
    ）部分：
  (一)原告曾對被告提出侵占（系爭土地中354-1地號土地部分）
    告訴，嗣經台灣台中地方法院檢察署以96年度偵字第26759
    號不起訴處分在案，雖目前經再議發回，檢察官仍在續行偵
    查中。惟參諸上開不起訴處分書中記載：「告訴人戊○自承
    ：朱總練『與其父余陽』確有簽訂上開土地租賃同意使用書
    ，然被告只有支付2、3年租金後，即不再支付。」等語（參
    不起訴處分書第2頁）。惟本件原告於提起告訴及本件起訴
    時提出之證物，則係以證人即原告之弟「丁○○」名義（丁
    ○○稱並非伊簽名而係其父余陽代簽）與朱總鍊簽訂之「土
    地租賃同意使用書」；系爭「契約書」，始為原告之父余陽
    與被告之父所訂。再參以原告係於94年8月15日始登記為系
    爭土地共有人。而原告提出之土地租賃同意使用書則係85年
    9月16日簽訂，系爭「契約書」上記載之簽訂時間則為86年6
    月17日。由此足證：1.上開兩文件，均係在原告尚未成為系
    爭土地共有人前所簽。2.原告至遲於被告在偵查中提出系爭
    「契約書」時，即已知悉有系爭契約書存在之事實。3.關於
    系爭土地之租賃及相關事宜，於85、86年間係由原告之父余
    陽處理，而非丁○○或原告。
  (二)證人丁○○於本院作證時雖矢口否認在原告提起本件訴訟前
    ，即已知悉系爭「契約書」及「土地租賃同意使用書」存在
    之事實（見本院98年1月21日言詞辯論筆錄），其所述與證
    人乙○○於97年10月29日到庭證述稱伊曾前後兩次受託前往
    台東岩灣技訓所（下稱技訓所）探視被告，第一次去之前，
    丁○○即曾拿上開二份文件給伊看，並曾在第二次（應係93
    年間）陪同丁○○前往技訓所探視被告（證詞詳見本院該日
    言詞辯論筆錄）時，聽聞被告與丁○○對質債務，及在飛機
    上聽聞丁○○與同行之訴外人甲○○談及他（指丁○○）好
    像有聽他父親（即余陽）講跟朱先生（指被告之父朱總鍊）
    借錢，具體金額沒有聽到等語，正好相反。惟證人丁○○係
    原告之弟，依法毋庸具結，亦免受偽證罪之訴追；證人乙○
    ○則受具結之拘束，且與兩造並無任何關係，應無故為偏袒
    被告證述之虞。再參以證人己○○亦到庭結證稱曾受大南村
    村長劉福柱之託，前往台東監獄探視被告，開出6,000,000
    萬元條件，希望被告能遷讓返還系爭土地，供該村蓋廟，如
    果不是地主（提出該條件）的話，劉福柱他憑什麼拿
    6,000,000元出來等語（詳見本院97年7月30日筆錄），證人
    庚○○亦證稱曾受託前往台東探視被告（見本院97年7月11
    日言詞辯論筆錄），設若丁○○或原告（及其他共有人）不
    知余陽與朱總練間有系爭「契約書」之借貸及（因擔保借貸
    而生之）租賃關係，僅知有「土地租賃同意使用書」存在，
    則依此「土地租賃同意使用書」中之約定，租賃期限至90年
    6月16 日即已屆滿（參第二條約定），屆滿後系爭建物所有
    權即歸屬出租人（參第三條約定），則原告方面，何需出此
    高價請求在技訓所中接受感訓處分之被告同意返還系爭土地
    （高於系爭「契約書」中記載借貸予余限金額5,000,000元
    ）？又何需勞師動眾，一再派人或自行陪同前往台東探視被
    告？尤其在被告第二次入技訓所（參本院調取臺灣臺中地方
    法院檢察署97年度偵續字第212號卷影印本內末頁矯正簡表
    記載，被告第一次入技訓所，係在86年9月6日，88年10月2
    日免予繼續執行出所；第二次則係在92年9月19日入技訓所
    ，95年2 月17日出所）接受感訓處分之時，依「土地租賃同
    意使用書」所約定之租期早已屆滿，依此「土地租賃同意使
    用書」中之約定，系爭建物又歸出租人所有，則原告何不直
    接拆除被告所搭蓋，無權占用系爭土地之系爭建物，取回系
    爭土地即可？本院綜合上開各節，認為以證人乙○○之證述
    較為可採。亦即，證人丁○○甚或原告，早已知悉其父余陽
    與被告之父朱總鍊間，確實存在借貸關係，僅借貸之金額並
    非確知而已。
  (三)再查，原告自本件起訴之初，即僅提出「土地租賃同意使用
    書」為證，然而，原告在偵查程序中即已知悉被告曾提出系
    爭「契約書」，以求於免於受刑事訴追之事實，並因而經不
    起訴處分。惟在本件被告在本案訴訟程序中，一再試圖舉證
    以證明其在台東監獄服刑時，系爭土地之共有人即曾屢次託
    人前往監獄探視，並協調如何補償被告，請求被告同意返還
    系爭土地等事實時，卻對於系爭「契約書」存在之事實及其
    真實性完全否認，並陳述希望本院能迅速結案（參本院97年
    9月3日言詞辯論筆錄記載，原告訴訟代理人陳稱「…應無拖
    延訴訟之必要」），直至上開各證人（尤其是證人乙○○）
    陸續到庭，且證詞己足使本院認定確有被告所辯稱之上開事
    實後，才聲請傳訊證人丁○○，且仍堅稱先前並不知悉丁○
    ○有探視被告之事實，實與常情事理不符。復參以原告在96
    年10月2日向臺中縣警察局東勢分局對被告提出告訴時，即
    已陳稱：「（警察問：何以系爭土地共有人多名，僅原告一
    人提出告訴？）…他們（指其他共有人）認為該筆土地（
    354-1）是由我父親委託我弟弟丁○○租賃給丙○○的父親
    朱總鍊，所以同意我向警察機關報案。」（詳見偵查卷附之
    臺中縣警察局東勢分局中縣東警偵字第0960009204號刑案偵
    查卷宗第2頁調查筆錄）。警方並因而於次日（96年10月3日
    ）通知被告至警局說明，並提出系爭「契約書」供警方參考
    （參同上卷第3頁至第6頁），復對警方陳稱：「戊○等8人
    應先將余陽所欠的500萬元還給我，之後再談歸還（系爭）
    土地。88年間余陽有請人找我談過，說要拿4、5百萬給我，
    但是余陽均未拿錢來還。93及94年亦找當地的代表等人找我
    談，結果均因未還錢給我，所以沒談成。」（參同上卷第6
    頁警詢筆錄）。由本件兩造間因系爭土地衍生之刑事告訴及
    民事訴訟過程觀之，被告均係被動應訴，並提出早已存在之
    系爭「契約書」以自保（系爭「契約書」原本，參被告在本
    院97年5月7日庭期所述，應係在檢察官保管中），復參以被
    告長年進出監所之前案紀錄，本院認被告應無預知本件糾紛
    ，而先行偽造系爭「契約書」備用之可能。
  (四)綜上所述，本院認定系爭「契約書」為真正，因此被告占用
    系爭土地中354-1地號土地部分，有其占用之合法正當權源
    （即依據系爭「契約書」之約定），並得憑以對抗余陽之繼
    承人即原告及其他系爭土地共有人，從而，原告請求被告拆
    除系爭建物占用354-1地號土地部分及返還不當得利，於法
    無據，應予駁回。原告此部分之訴既經駁回，假執行之聲請
    亦失依附，爰併予駁回之。
三、末按被告對於原告關於訴訟標的之主張逕行認諾，並能證明
    其無庸起訴者，訴訟費用，由原告負擔。民事訴訟法第80條
    定有明文。查被告自本件訴訟之初即僅針對系爭建物占用系
    爭兩筆土地中之354-1地號土地有無正當權源進行防禦，參
    以原告對被告提出之刑事告訴亦僅針對354-1地號土地而為
    ，且被告於本院囑託台中縣東勢地政事務所就系爭建物有無
    占用系爭兩筆土地及占用之面積、範圍加以測繪，確知系爭
    建物占用及於354-2地號土地後，即表明願自行拆除，是足
    證原告並無就此部分起訴之必要，是以參酌上開法條規定，
    此部分訴訟費用，自應併由原告負擔。
陸、結論：本件原告之訴為一部有理由，一部無理由，依民事訴
    訟法第79條，第389條第1項第1款，判決如主文。
中    華    民    國    98    年    6    月     3      日
                  民事第三庭  法  官  曹宗鼎
以上正本係照原本作成。
如對本判決上訴，須於判決送達後20日內向本院提出上訴狀。
中    華    民    國    98    年    6    月     3      日
                              書記官  黃惠閔


司法院資訊處製作；財團法人民間司法改革基金會備份。
